臺灣臺中地方法院民事判決
109年度重訴字第734號
原      告
即反訴被告  林瑞祥

訴訟代理人  趙建興律師
被      告
即反訴原告  李袗華
訴訟代理人  林思瑜律師
上列當事人間請求履行契約事件，經本院於民國110年8月18日言
詞辯論終結，判決如下：
    主  文
原告之訴及假執行之聲請均駁回。
本訴訴訟費用由原告負擔。
反訴原告之訴及假執行之聲請均駁回。
反訴訴訟費用由反訴原告負擔。
    事實及理由
甲、本訴部分
壹、程序方面
    按訴狀送達後，原告不得將原訴變更或追加他訴。但請求之
    基礎事實同一者、擴張或減縮應受判決事項之聲明者，不在
    此限，民事訴訟法第255條第1項第2款、第3款定有明文。原
    告原起訴聲明請求被告應於原告將新臺幣（下同）1,725萬
    元匯入兆豐國際商業銀行中和分行受託信託財產專戶帳號00
    0000-00000000號履約保證專戶帳戶（起訴書誤載為000000-
    00000000號，下稱系爭帳戶）之同時，將其所有坐落如附表
    一所示土地所有權移轉登記為原告所有。嗣訴狀送達後，因
    兩造於買賣契約（詳後述）第15條第1項約定「本標的1915-
    15、1917-8地號上有3棟建物（未保存，即如附表二所示之
    建物），其稅籍應一併過戶移轉予買方」，是如附表所示之
    建物均亦為上揭契約之標的，故以民國110年3月16日民事擴
    張訴之聲明狀，追加被告應將如附表二所示之建物交付予原
    告。經核其所為上開追加變更，請求之基礎事實同一，按諸
    上開規定，應予准許。
貳、實體方面
一、原告主張：兩造經訴外人永慶不動產逢甲青海加盟店許偉盛
    、李逸強仲介，於107年9月6日簽訂買賣契約書（下稱系爭
    契約），約定伊向被告買受如附表一、二所示之不動產（下
    稱系爭不動產），惟因締約當時如附表一編號3所示土地（
    下稱系爭土地）係為中華民國所有，是應先由被告取得系爭
    土地後，始連同如附表一編號1至2所示土地一併移轉所有權
    予伊，並將如附表二所示建物交付予伊，若被告無法取得系
    爭土地，則兩造同意無條件解約。系爭契約買賣價金共為6,
    500萬元，兩造並合意由訴外人合泰建築經理股份有限公司
    為履約保證，於簽訂系爭契約當日另簽訂價金履約保證申請
    書。伊業已給付簽約款500萬元予被告，並陸續匯款共計275
    萬元至系爭帳戶。嗣財政部國有財產署中區分署於109年9月
    11日以售字第108BEA00214號畸零裡地繳款通知書（下稱系
    爭繳款通知書）讓售「臺中市○○區○○段000000地號土地」，
    其土地面積僅為39平方公尺，與系爭契約約定之50平方公尺
    不同，短少之11平方公尺遭另分為臺中市○○區○○段0000000
    地號土地，伊為系爭土地短少之情事屢次欲與被告見面商談
    ，惟被告均置之不理，並於109年10月26日以臺中西屯郵局
    存證號碼000701號存證信函向伊為解除契約之意思表示並沒
    入伊業已給付之全部款項，上揭存證信函並未訂7日以上期
    間催告通知，違反系爭契約第10條第1項約定，是系爭契約
    應仍有效存續。況系爭土地現既有短少之情事，被告之給付
    未合於債之本旨，應不生給付效力，是縱伊未給付系爭契約
    全部價金，亦非為給付遲延，被告不得據此解約，爰依系爭
    契約提起本件訴訟等語，並聲明：（一）被告應於原告將1,
    725萬元匯入系爭帳戶之同時，將其所有坐落如附表一所示
    土地所有權移轉登記為原告所有，並將如附表二所示之建物
    交付予原告。（二）願供擔保請准宣告假執行。
二、被告則以：兩造已預見國有土地可能為道路用地而無法讓售
    完整土地之情形，故已於系爭契約第15條第6項約定找補條
    件，是縱系爭土地確有短少情事，伊之給付亦合於債之本旨
    。故原告未依系爭契約第2條第1項「備證用印款」欄之約定
    ，於系爭繳款通知書核發後14日內將備證用印款匯入系爭帳
    戶，違反系爭契約。伊依系爭契約第10條第1項於109年10月
    13日以臺中西屯郵局000655號存證信函催告原告於8日內履
    約，逾8日原告仍未為上開給付，伊遂於109年10月26日以臺
    中西屯郵局000701號存證信函向原告為解除系爭契約之意思
    表示，並沒入原告已給付之全部款項，應認系爭契約業經合
    法解除。縱認系爭契約未合法解除，惟因原告無法取得足額
    貸款而無法給付剩餘價金，若伊移轉、交付系爭不動產將有
    重大交易與道德風險等語，資為抗辯，並聲明：如主文第一
    項所示。
三、得心證之理由
　㈠按附解除條件之法律行為，於條件成就時，失其效力。民法
    第99條第2項定有明文。如契約附有解除條件，於條件成就
    時，契約即當然失其效力，無待當事人行使解除權（參最高
    法院60年台上字第4001號判決）。
　㈡經查，兩造約定以6,500萬元買賣系爭不動產，並於系爭契約
    第15條（特別約定事項）第4項約定「若賣方（即被告）無
    法取得1914-4地號（即系爭土地），則雙方同意無條件解約
    。」嗣系爭繳款通知書讓售之「臺中市○○區○○段000000地號
    土地」，其土地面積僅為39平方公尺，與系爭契約約定之50
    平方公尺相比短少11平方公尺，短少部分遭劃分為臺中市○○
    區○○段0000000地號土地，而使被告無法全部買受等情，有
    系爭契約及系爭繳款通知書、財政部國有財產署中區分署11
    0年2月17日台財產中租字第11095003000號函在卷可稽（見
    本院卷第27至33、61、355至357頁），且為兩造所不爭執，
    堪信為真實。
　㈢系爭契約第15條第4項之約定，係事先明確約定如被告無法取
    得系爭土地時，兩造即同意無條件解約，而非賦予兩造得自
    由選擇是否行使之解除權，應認此約定性質上屬系爭契約之
    解除條件，於條件成就時，系爭契約即當然失其效力。系爭
    契約第1條「土地標示及權利範圍」就系爭土地業已清楚載
    明其面積為50平方公尺，惟系爭繳款通知書讓售之「臺中市
    ○○區○○段000000地號土地」僅39平方公尺，其餘短少之11平
    方公尺遭分為臺中市○○區○○段0000000地號土地，且被告無
    法買受，則斯時被告因無法完整取得系爭土地（即遭分割後
    之臺中市○○區○○段000000○0000000地號土地），揆諸首揭說
    明，系爭契約即因第15條第4項約定解除條件成就，當然失
    其效力，無待兩造行使解除權。
　㈣綜上，系爭契約既因條件成就而解除，則原告當不得據以請
    求被告移轉、交付系爭不動產。
四、從而，原告依系爭契約請求被告於原告將1,725萬元匯入系
    爭帳戶之同時，將其所有坐落如附表一所示土地所有權移轉
    登記為原告所有，並將如附表二所示之建物交付予原告，均
    無理由，應予駁回。
五、原告之訴既經駁回，其假執行之聲請亦失所附麗，併予駁回
    。
乙、反訴部分：
一、反訴原告主張：兩造簽訂系爭契約後，反訴被告有上揭所指
    違約之情事，遭伊催告後仍置之不理，伊遂於109年10月26
    日以臺中西屯郵局000701號存證信函向原告為解除系爭契約
    之意思表示，應認系爭契約業經合法解除，依系爭契約第10
    條第2項後段約定，伊得沒收反訴被告已給付至系爭帳戶內
    之775萬元作為懲罰性違約金，惟其中140萬元遭反訴被告任
    意給付予永慶不動產逢甲青海加盟店充作仲介費，無法請求
    酌減或返還，是伊得請求沒收於系爭帳戶中剩餘之635萬元
    ，並另依系爭契約第10條第2項前段約定，請求反訴被告給
    付遲延32日給付備證用印款之懲罰性違約金104萬元。爰依
    系爭契約提起本件訴訟等語，並聲明：（一）反訴被告應同
    意反訴原告向合泰建築經理股份有限公司領取系爭帳戶內63
    5萬元，及自反訴起訴狀繕本送達翌日起至清償日止，按年
    息5％計算之利息。（二）反訴被告應給付反訴原告104萬元
    ，及自反訴起訴狀繕本送達翌日起至清償日止，按年息5％計
    算之利息。（三）願供擔保請准宣告假執行。
二、反訴被告則以：伊並未收到反訴原告於109年10月13日寄發
    之臺中西屯郵局000655號存證信函，其意思表示並未達到，
    自不生已定7日已上催告之效力，是系爭契約並未解除。且
    反訴原告之給付未合於債之本旨，應不生給付之效力，伊係
    因反訴原告之給付未合於債之本旨，而未給付反訴原告剩餘
    價金，此事由不可歸責於伊，伊不負給付遲延責任，是反訴
    原告不得據以向伊請求懲罰性違約金等語，資為抗辯，並聲
    明：如主文第三項所示。
三、得心證之理由
　　系爭契約第15條第4項約定「若賣方（即被告）無法取得191
    4-4地號（即系爭土地），則雙方同意無條件解約。」屬系
    爭契約之解除條件，於條件成就時，系爭契約即當然失其效
    力，無待兩造行使解除權，業如前述。系爭契約既已無條件
    解除，反訴原告當不得據以請求反訴被告同意其領取系爭帳
    戶內之款項及給付違約金。
四、從而，反訴原告依系爭契約請求（一）反訴被告應同意反訴
    原告向合泰建築經理股份有限公司領取系爭帳戶內635萬元
    ，及自反訴起訴狀繕本送達翌日起至清償日止，按年息5％計
    算之利息；（二）反訴被告應給付反訴原告104萬元，及自
    反訴起訴狀繕本送達翌日起至清償日止，按年息5％計算之利
    息，均無理由，應予駁回。
五、反訴原告之訴既經駁回，其假執行之聲請亦失所附麗，併予
    駁回。
六、本件事證已臻明確，兩造其餘攻擊防禦方法及所提證據，經
    本院審酌後，認於判決結果均不生影響，爰不一一論駁。
丙、訴訟費用負擔之依據：民事訴訟法第78條。
中　　華　　民　　國　　110 　年　　9 　　月　　15　　日
                  民事第一庭  法  官     曹宗鼎
上正本係照原本作成。
如對本判決上訴，須於判決送達後20日內向本院提出上訴狀。如
委任律師提起上訴者，應一併繳納上訴審裁判費。　　　　
中　　華　　民　　國　　110 　年　　9 　　月　　15　　日
                              書記官     曾右喬 
附表一：
編號 地號 面積（平方公尺） 1 臺中市○○區○○段0000000地號 146 2 臺中市○○區○○段000000地號 18 3 臺中市○○區○○段000000地號 50 
附表二：
編號 建物門牌號碼 坐落地號 1 臺中市○○區○○路0段00000號 臺中市○○區○○段0000000○000000地號 2 臺中市○○區○○路0段00000號  3 臺中市○○區○○路0段00000號